臺灣高等法院刑事裁定
110年度抗字第6號
抗  告  人  臺灣新竹地方檢察署檢察官
聲明異議人
即  受刑人  蘇義勝



上列抗告人因受刑人聲明異議案件，不服臺灣新竹地方法院中華
民國109年12月23日裁定（109年度聲字第1705號），提起抗告，
本院裁定如下：
    主  文
原裁定撤銷。
聲明異議駁回。
    理  由
一、原裁定意旨略以：
(一)聲明異議意旨略以：聲明異議人即受刑人蘇義勝（下稱受刑
    人）前因違反毒品危害防制條例案件入監執行，經核准假釋
    出監後，於假釋期間犯酒駕案件，經原審法院判處有期徒刑
    3月確定，因而遭撤銷假釋，由臺灣新竹地方檢察署（下稱
    新竹地檢署）檢察官以109年度執更則字第229號執行指揮書
    執行殘刑，然依司法院釋字第796號解釋，此有違比例原則
    ，故依據該解釋意旨，對新竹地檢署檢察官109年執更則字
    第229號執行指揮書聲明異議等語。
(二)司法院釋字第796號解釋業已於民國109年11月6日公布宣示
    ：刑法第78條第1項本文規定：「假釋中因故意更犯罪，受
    有期徒刑以上刑之宣告者，於判決確定後6月以內，撤銷其
    假釋」，不分受假釋人是否受緩刑或6月以下有期徒刑之宣
    告，以及有無基於特別預防考量，使其再入監執行殘刑之必
    要之具體情狀，僅因該更犯罪受有期徒刑以上刑之宣告，即
    一律撤銷其假釋，致受緩刑或6月以下有期徒刑宣告且無特
    別預防考量必要之個案受假釋人，均再入監執行殘刑，於此
    範圍內，其所採取之手段，就目的之達成言，尚非必要，牴
    觸憲法第23條比例原則，與憲法第8條保障人身自由之意旨
    有違，應自本解釋公布之日起失其效力。上開規定修正前，
    相關機關就假釋中因故意更犯罪，受緩刑或6月以下有期徒
    刑宣告者，應依本解釋意旨，個案審酌是否撤銷其假釋。
(三)經查：
　1.受刑人前因違反毒品危害防制條例等案件，先後經原審法院
    以103年度聲字第995號、103年度聲字第1308號裁定應執行
    有期徒刑11月、3年5月確定，於102年10月25日入監服刑，
    嗣於107年12月6日假釋出監並付保護管束。惟受刑人於假釋
    期間再犯不能安全駕駛致交通危險罪，經原審法院以108年
    竹北交簡字第496號判決處有期徒刑3月確定。嗣經法務部依
    刑法第78條第1項規定撤銷受刑人之假釋，由新竹地檢署檢
    察官以109年執更則字第229號執行指揮書，執行殘刑1年3月
    27日，於109年4月1日入監執行殘刑迄今等情，有新竹地檢
    署檢察官109年執更則字第229號執行指揮書及本院被告前案
    紀錄表等在卷可稽。
　2.依前開司法院釋字第796號解釋說明，刑法第78條第1項規定
    ，不分受假釋人是否受緩刑或6月以下有期徒刑之宣告，以
    及有無基於特別預防考量，使其再入監執行殘刑之必要之具
    體情狀，僅因該更犯罪受有期徒刑以上刑之宣告，即一律撤
    銷其假釋，致受緩刑或6月以下有期徒刑宣告且無特別預防
    考量必要之個案受假釋人，均再入監執行殘刑，於此範圍內
    ，因牴觸憲法第23條比例原則，與憲法第8條保障人身自由
    之意旨有違，應自該解釋公布日（即109年11月6日）起失其
    效力，本件新竹地檢署檢察官109年執更則字第229號執行指
    揮書，未及依該解釋意旨，就受刑人之個案審酌有無基於特
    別預防考量，而有必要再入監執行殘刑之具體情狀（例如受
    刑人假釋期間所犯不能安全駕駛致交通危險罪之情狀、受有
    期徒刑3月之宣告刑、前案與後案關聯等因素，暨其對社會
    危害程度、再犯可能性及悛悔情形等），僅因受刑人於假釋
    期間故意更犯罪受有期徒刑以上刑之宣告，即一律依法務部
    撤銷假釋函文，核發指揮書執行殘刑，難認適法，聲明異議
    意旨執此指摘，為有理由，爰依刑事訴訟法第486條，撤銷
    新竹地檢署檢察官109年執更則字第229號執行指揮書，由新
    竹地檢署檢察官依司法院釋字第796號解釋意旨另為適法處
    理云云。
二、檢察官抗告意旨如附件抗告書所載。
三、按假釋制度之目的在使受徒刑執行而有悛悔實據並符合法定
    要件者，得停止徒刑之執行，以促使受刑人積極復歸社會。
    而假釋處分經主管機關作成後，受假釋人因此停止徒刑之執
    行而出獄，如復予以撤銷，再執行殘刑，非特直接涉及受假
    釋人之人身自由限制，對其復歸社會後而享有之各種權益，
    亦生重大影響。故假釋之撤銷屬刑事裁判執行之一環，為廣
    義之司法行政處分，因此，受假釋人對於檢察官所指揮執行
    撤銷假釋之原因事實，如有不服，得依刑事訴訟法第484條
    之規定，向當初諭知該刑事裁判之法院聲明異議，以求救濟
    ，此固據司法院釋字第681號解釋揭示在案。惟監獄行刑法
    業於108年12月17日修正、109年1月15日經總統華總一義字
    第10900004131號令修正公布全文156條，並自公布日後6個
    月即109年7月15日施行。該法第153條第3項規定「本法中華
    民國108年12月17日修正之條文施行前，因撤銷假釋得聲明
    異議之案件，得於修正施行日之次日起算30日內，依本法規
    定向管轄地方法院行政訴訟庭提起訴訟」，是此類因撤銷假
    釋得聲明異議案件，於監獄行刑法修正施行後，應循上開行
    政爭訟途徑尋求救濟（最高法院109年度台抗字第1826號、
    第1674號裁定意旨參照）。
四、經查：　　　　
(一)受刑人前(1)因違反毒品危害防制條例案件，經原審法院以1
    02年度審訴字第254號判決各處有期徒刑9月（施用第一級毒
    品罪共2罪），應執行有期徒刑1年3月確定；(2)因違反毒品
    危害防制條例案件，經原審法院以102年度審訴字第489號判
    決各處有期徒刑9月（施用第一級毒品罪共2罪），應執行有
    期徒刑1年3月確定；(3)因違反毒品危害防制條例案件，經
    原審法院以102年度審訴字第692號判決各處有期徒刑10月（
    施用第一級毒品罪共3罪，應執行有期徒刑2年）、3月（施
    用第二級毒品罪）確定，嗣經原審法院以103年度聲字第995
    號就此施用第一級毒品罪中其中一罪與施用第二級毒品罪裁
    定應執行有期徒刑11月確定，且經原審法院以103年度聲字
    第1308號就此施用第一級毒品罪中其中二罪與上開(1)、(2)
    所示之罪定應執行有期徒刑3年5月確定，受刑人自102年10
    月25日起入監執行，於107年12月6日因縮短刑期假釋出監，
    假釋期間並付保護管束（縮刑期滿日期為109年4月2日）；
    受刑人於假釋期間內再犯不能安全駕駛致交通危險罪，經原
    審法院以108年度竹北交簡字第496號簡易判決處有期徒刑3
    月確定；嗣法務部於109年2月4日以法授矯教字第109010110
    50號函依刑法第78條第1項規定，撤銷受刑人假釋處分，並
    由新竹地檢署檢察官以109年執更則字第229號執行指揮書，
    執行前開案件殘刑1年3月27日（刑期起算日期為109年4月1
    日，執行期滿日為110年7月27日）等情，有法務部109年2月
    4日法授矯教字第10901011050號函、新竹地檢署109年執更
    則字第229號執行指揮書及本院被告前案紀錄表等在卷可按
    ，此部分事實均堪認定。
(二)嗣因司法院釋字第796號解釋於109年11月6日公布，法務部
    依該號解釋文意旨重新審酌該部109年2月4日法授矯教字第1
    0901011050號撤銷假釋處分後，以「考量受刑人蘇義勝假釋
    期間再犯施用毒品罪1件、公共危險罪1件，且有未依規定報
    到及採尿1次，有反覆實施相同或類似犯罪之具體情狀，基
    於特別預防考量，有維持撤銷假釋並執行殘刑之必要」為由
    ，而認原處分應予維持等節，亦有法務部109年12月17日法
    矯字第10903025890號函存卷可考。
(三)監獄行刑法業於108年12月17日修正，於109年1月15日經總
    統公布，並自109年7月15日起施行。修正後監獄行刑法第13
    章假釋章內，明文規定假釋審查、監獄假釋審查會陳報假釋
    之決議程序；並於該法第121條、第134條明定受刑人對於法
    務部廢止假釋、不予許可假釋或撤銷假釋之處分不服者，得
    於收受處分書之翌日起10日內向法務部提起復審、對於廢止
    假釋、不予許可假釋或撤銷假釋之處分不服，經依監獄行刑
    法提起復審而不服其決定，或提起復審逾2個月不為決定或
    延長復審決定期間逾2個月不為決定者，應向監獄所在地或
    執行保護管束之地方法院行政訴訟庭提起撤銷訴訟等救濟途
    徑。又監獄行刑法第153條第3項規定「本法中華民國108年1
    2月17日修正之條文施行前，因撤銷假釋得聲明異議之案件
    ，得於修正施行日之次日起算30日內，依本法規定向管轄地
    方法院行政訴訟庭提起訴訟」。查本件法務部於109年2月4
    日撤銷受刑人之假釋後，監獄行刑法業經修正，固屬監獄行
    刑法修正前，因撤銷假釋得聲明異議案件，惟揆諸首揭說明
    ，受刑人於該法施行後之109年11月18日方就撤銷假釋不服
    ，此觀刑事聲明異議狀及其上法務部○○○○○○○書狀收受章日
    期自明（見原審卷第7至11頁），本件自應循行政爭訟途徑
    尋求救濟，始為適法。受刑人逕向無管轄權之原審法院聲明
    異議，於法不合。原審未以無管轄權駁回其異議之聲明，竟
    為實體之裁定，即有違誤。檢察官抗告意旨雖未指摘及此，
    然原裁定既有前開違誤，即屬無可維持，應由本院撤銷，且
    為免發回原審法院重新裁定徒增司法資源之耗費，爰由本院
    將原裁定撤銷，並自為裁定駁回受刑人異議之聲明。
據上論斷，應依刑事訴訟法第413條，裁定如主文。　　
中　　華　　民　　國　　110 　年　　1 　　月　　6 　　日
                  刑事第十八庭  審判長法　官  何俏美
                                      法　官  葉乃瑋
                                      法　官  黃紹紘
以上正本證明與原本無異。
如不服本裁定，應於收受送達後5日內向本院提出再抗告狀。
                                      書記官  朱倩儀
中　　華　　民　　國　　110 　年　　1 　　月　　6 　　日